【裁判字號】    90,簡上,189
【裁判日期】    920422
【裁判案由】    確認本票債權不存在
【裁判全文】
臺灣桃園地方法院民事判決  九十年度簡上字第一八九號
    上  訴  人    甲○○
    訴訟代理人    袁健峰律師
                  陽文瑜律師
    被  上訴人    乙○○
右當事人間請求確認本票債權不存在事件，上訴人對於中華民國九十年六月二十二日
本院桃園簡易庭八十九年度桃簡字第六二四號第一審判決提起上訴，本院判決如左：
    主    文
上訴駁回。
第二審訴訟費用由上訴人負擔。
    事    實
甲、上訴人方面：
一、聲明：求為判決：（一）原判決廢棄。（二）被上訴人在第一審之訴駁回。（三
          ）第一、二審訴訟費用均由被上訴人負擔。
二、陳述：除與原判決記載相同者，茲引用之外，補稱：
（一）按「．．發票人欄之印章如為真正，即應推定該支票亦屬真正，申言之，得據
      以判斷該支票係為發票人作成。倘主張其印章係被盜用時，則被盜用之事實，
    按諸舉證責任分配之原則，轉應由為此主張者負舉證責任」，最高法院七十年
      度台上字第四三三九號裁判意旨可資參照。查所謂「盜用」自係指未經本人同
      意而使用其印章之謂。茲本件被上訴人並不否認系爭本票印章之真正，惟主張
      該印章係其妻張秀真未經其同意而蓋用簽發系爭本票。核諸前揭裁判意旨，自
      應由被上訴人就張秀真盜用其印章之事實，負舉證之責。申言之，被上訴人應
      就其並未授權同意張秀真使用其印章之事實，舉證證明之。乃原判決竟謂「被
      告既不能證明原告確有授權張秀真簽發本票，應認原告主張系爭本票係張秀真
      未經其同意，『盜用』原告印鑑所偽造乙節，堪以採信」等語，就舉證責任之
      分配，顯有錯誤。
（二）次按原判決援引最高法院五十五年度台上字第一０五四號判例：「．．故不法
      行為及事實行為不僅不得成立代理，且亦不得成立表見代理」，進而謂：「查
      系爭本票為張秀真盜用原告印鑑所簽發乙節，既經認定，．．其偽造系爭本票
      既屬不法行為，依前開說明，自無成立表見代理之餘地」，其所持法律見解，
      容有誤會。蓋前揭判例所謂不法行為不得成立代理云云，應係指他人不得代理
      本人為不法行為，例如甲雖受乙之指示，從事詐欺、竊盜等行為，甲乙間仍無
      由成立代理之法律關係。故本件縱使依原判決所認定，係張秀真未經被上訴人
      之授權同意，而使用其印鑑章簽發系爭本票，然張秀真所代理者，乃係發票之
      法律行為，只是其若屬無權代理，該行為可能在刑事上受評價為不法，應予辨
      明。
（三）另查，系爭本票係因被上訴人與張秀真以渠等所有之桃園市○○○段三五三－
      一六六、三五四－五七、三五四－七九等地號三筆土地及其上建物（建號一一
      六五九），各持分四分之一，向上訴人及訴外人薛賴育郁設定抵押借款時，所
      開立之利息票。而被上訴人與張秀真原係夫妻關係，且被上訴人亦自承其土地
      、建物權狀、印鑑章、印鑑證明等資料平日均交由張秀真保管，依最高法院七
      十九年度台上字第三八號、八十年度台上字第二三二三號、八十六年度台上字
      第三七四號裁判意旨，咸認此已堪認有表見事實之存在，故被上訴人自應依民
      法第一六九條負授權人之責任。
乙、被上訴人方面：
一、聲明：求為判決如主文所示。
二、陳述：除與原判決記載相同者，茲引用之外，補稱：
（一）伊不知道其妻張秀真向上訴人借款，本票上之印章是其妻張秀真盜蓋，伊不知
      張秀真簽發系爭本票。
（二）張秀真偽造有價證券部分業經判刑確定，伊並無授權張秀真向上訴人借款。
丙、本院依職權調取台灣桃園地方法院檢察署九十一年度執字第三九四八號卷。
    理    由
一、本件被上訴人起訴主張：上訴人執有被上訴人與訴外人張秀真於民國（下同）八
    十八年七月五日共同簽發，金額新台幣（下同）六萬四千元，到期日為八十八年
    十二月四日之本票一紙，聲請本院裁定准予強制執行，惟查系爭本票並非被上訴
    人所簽發，法院送達裁定時由訴外人張秀真收受，其故意不告訴被上訴人致逾二
    十日之不變期間，現上訴人查封被上訴人之不動產，張秀真不念夫妻之情，竟偽
    造有價證券及盜用印文，被上訴人業已提出刑事告訴，其有害被上訴人之權益，
    爰提起本件訴訟。上訴人則以因被上訴人與其妻張秀真將渠等所有之桃園市○○
    ○段三五三之六六、三五四之五七、三五四之七九等地號之三筆土地及其上建物
    ，各持分之四分之一，向上訴人及訴外人薛賴育郁設定抵押借款，被上訴人事先
    知情並同意其妻張秀真簽發系爭本票，卻事後反悔，意圖脫免債務，系爭本票為
    支付借款利息而開立，退萬步言，縱被上訴人確不知情或同意張秀真簽發系爭本
    票，惟被上訴人與張秀真既為夫妻，而被上訴人又自承其土地、建物權狀、印鑑
    章等資料平日均交由張秀真保管，依最高法院七十九年度台上字第三八○號、八
    十年度台上字第二三二三號、八十六年度台上字第三七四九號判決，皆認此應有
    表見事實之存在，故被上訴人自應依民法第一百六十九條規定負授權人之責任等
    語，資為抗辯。
二、經查：
（一）兩造間就系爭本票上之被上訴人印鑑之真正及系爭本票係訴外人即被上訴人之
      妻張秀真於八十八年七月五日盜用被上訴人上開印鑑章於該本票之發票人欄位
      上，以被上訴人及自己名義，共同簽發予上訴人作為借款之利息等情節，俱無
      爭執，且張秀真系爭行為構成連續意圖供行使之用，而偽造有價證券，經本院
      判處有期徒刑一年八月，緩刑四年，於九十一年九月十六日確定，業經本院依
      職權調取台灣桃園地方法院檢察署九十一年度執字第三九四八號卷後查明無訛
      ，堪信為真實。
（二）「按查由自己之行為表示以代理權授與他人者，對於第三人應負授權人之責任
      ，必須本人有表見之事實，足使第三人信該他人有代理權之情形存在，且須第
      三人基此表見之事實，主張本人應負授權人之責任，若第三人不為此項主張，
      法院不得逕將法律上之效果，歸屬第三人」（參照最高法院六十年台上字第二
      一三０號判例）。被上訴人所有之土地登記申請書、所有權狀及印鑑證明，原
      係被上訴人與張秀真二人交付予承辦代書江鳳翔，用以辦理不動產之贈與登記
      ，惟辦畢後則由張秀真一人前來領回等情，亦據證人江鳳翔於原審到庭證述明
      確，是張秀真持有之上開證件既非被上訴人親手交付，亦難據為被上訴人曾同
      意張秀真簽發本票之證據。故被上訴人並無任何表見之事實，足使第三人信該
      他人有代理權之情形存在，則無表見代理之適用。
（三）按表見代理云者，即代理人雖無代理權而因有可信其有代理權之正當理由，遂
      由法律課以授權人責任之謂，而代理僅限於意思表示範圍以內，不得為意思表
      示以外之行為，故不法行為及事實行為不僅不得成立代理，且亦不得成立表見
      代理（最高法院五十五年度台上字第一○五四號判例參照）。「查系爭本票係
      斯雪莉盜用上訴人印章所簽發，為原審所認定之事實，斯雪莉因偽造系爭本票
      所涉偽造有價證券罪亦經檢察官提起公訴在案，斯雪莉偽造系爭本票既屬不法
      行為，自無得成立表見代理之餘地」（最高法院八十四年度台上字第二四０二
      號判決參照）。系爭本票為張秀真盜用被上訴人印鑑所簽發乙節，既經本院刑
      事庭判決確定，其偽造系爭本票既屬不法行為，依前開說明，自無成立表見代
      理之餘地，是上訴人此部分主張，亦無可採。
三、綜上所述，被上訴人既未簽發系爭本票，亦未授權或有任何表示以代理權授與張
    秀真簽發本票之行為，自難令其負發票人之責任。從而，被上訴人之主張堪信為
    真實，其據以請求確認上訴人持有被上訴人與張秀真於八十八年七月五日共同簽
    發，票面金額六萬四千元，到期日為八十八年十二月四日之本票債權，對被上訴
    人不存在，自屬有據，應予准許。是則原審判確認系爭本票債權不存在，於法並
    無不合。上訴意旨指摘原判決不當，求予廢棄改判，為無理由，應予駁回其上訴
    。
四、本件事證明確，兩造其餘攻擊防禦方法及舉證，核與判決之基礎無影響，毋庸一
    一論列，併此敘明。
據上論結，本件上訴為無理由，依民事訴訟法第四百三十六條之一第三項、第四百四
十九條第一項、第七十八條，判決如主文。
中      華      民      國    九十二    年      四      月    二十二    日
                                     臺灣桃園地方法院民事第一庭
~B審判長法  官  郭琇玲
~B      法  官  黃若美
~B      法  官  張益銘
右正本證明與原本無異
不得上訴。
中      華      民      國    九十二    年      四      月    二十二    日
~B      法院書記官  卓清和


司法院資訊處製作；財團法人民間司法改革基金會備份。
